臺灣宜蘭地方法院刑事判決
111年度訴字第167號
公  訴  人  臺灣宜蘭地方檢察署檢察官
被      告  吳長青



上列被告因詐欺等案件，經檢察官提起公訴（111年度偵字第327
4號），本院判決如下：
    主  文
甲○○犯洗錢防制法第十四條第一項之洗錢罪，處有期徒刑貳月，
併科罰金新臺幣壹萬元，罰金如易服勞役，以新臺幣壹仟元折算
壹日。
    犯罪事實
一、甲○○於民國107年某日，經由交友軟體認識真實姓名年籍不
    詳、暱稱「夏沫未至」之人（無證據證明為未滿18歲之人，
    下稱「夏沫未至」），經「夏沫未至」以購買比特幣之數額
    每日有上限為由，要求代購比特幣，方法為「夏沫未至」先
    將現金匯入甲○○申設之中華郵政股份有限公司帳號0000000-
    0000000號帳戶（下稱郵局帳戶），再由甲○○以該現金在「w
    ww.icoinexpress.com」網站上購入比特幣後，將比特幣匯
    入「夏沫未至」所指定之電子錢包，並約定以新臺幣（下同
    ）每1萬元購買比特幣，可得406元之報酬。嗣「夏沫未至」
    或其所屬之詐欺集團某成員於108年4月15日下午1時許，佯
    稱其為Beauvip交友網站之客服人員並用LINE通訊軟體聯繫
    乙○○，向乙○○誆稱：「欲提領網站內之金幣需支付保證金。
    」云云，致乙○○陷於錯誤，而於108年5月17日，匯款7萬元
    至指定之林盈任所申辦之臺灣銀行六家分行、帳號000-0000
    00000000號帳戶內，再由林盈任依指示轉匯至甲○○所有郵局
    帳戶。而甲○○明知上開「www.icoinexpress.com」網站規定
    每日以新臺幣購買比特幣之額度限制，目的在於防制洗錢，
    且其經由新聞報導，亦知悉購買比特幣為洗錢手段之一，是
    依其智識、生活經驗及經歷，可預見為「夏沫未至」代購比
    特幣再轉入其所指定電子錢包之款項，極可能係犯罪所得，
    竟仍基於掩飾隱匿犯罪所得去向之洗錢不確定故意，將上開
    詐得贓款保留自己報酬後（一萬元抽406元），所餘款項均
    依「夏沫未至」之指示購得比特幣後，再將比特幣轉至指定
    之比特幣網路錢包。嗣乙○○發覺受騙後報警處理，始為警循
    線查悉上情。
二、案經乙○○訴由新竹市警察局第三分局報告臺灣新竹地方檢察
    署呈請臺灣高等檢察署檢察長核轉臺灣宜蘭地方檢察署檢察
    官偵查起訴。
    理  由
壹、有罪部分：
一、證據能力部分：
  ㈠按被告以外之人於審判外之言詞或書面陳述，除法律有規定
    者外，不得作為證據；又被告以外之人於審判外之陳述，雖
    不符合刑事訴訟法第159條之1至第159條之4之規定，但經當
    事人於審判程序同意作為證據，法院審酌該言詞陳述或書面
    陳述作成時之情況，認為適當者，亦得為證據。當事人、代
    理人或辯護人於法院調查證據時，知有第159條第1項不得為
    證據之情形，而未於言詞辯論終結前聲明異議者，視為有前
    項之同意，刑事訴訟法第159條第1項及第159條之5分別定有
    明文。經查，本判決下列所引用被告甲○○以外之人於審判外
    之言詞或書面陳述，雖屬傳聞證據，惟公訴人、被告於本院
    準備程序及審判期日中就證據能力部分均無意見，且迄至言
    詞辯論終結前亦未聲明異議，本院審酌此等證據資料製作時
    之情況，尚無違法不當及證明力明顯過低之瑕疵，認以之作
    為證據應屬適當，揆諸前開規定，認前揭證據資料均有證據
    能力。
  ㈡至卷內非供述證據之證據能力部分，並無證據證明係公務員
    違背法定程序所取得，依刑事訴訟法第158條之4規定之反面
    解釋，應認均有證據能力。　
二、前開犯罪事實，業據被告於警詢、本院審理時均坦承不諱，
    核與證人即告訴人乙○○於警詢證述相符，並有告訴人匯款申
    請書、台新國際商業銀行帳戶存摺影本、告訴人與詐騙集團
    某成員對話紀錄擷取照片、報案資料、證人林盈任臺灣銀行
    帳戶基本資料暨客戶往來明細查詢單、證人林盈任LINE對話
    紀錄擷取照片及被告郵局帳戶基本資料暨客戶歷史交易清單
    等在卷可稽，足見被告用以購買比特幣之現金，確屬詐欺集
    團某成員對告訴人乙○○實行詐騙後而取得之犯罪所得無誤。
    堪認被告前揭自白均與事實相符，可以採信。故本案事證明
    確，被告犯行洵堪認定，應予論罪科刑。
三、論罪科刑：
　㈠核被告所為，係犯洗錢防制法第14條第1項之洗錢罪。又被告
    於警詢及本院審理時，均自白本案洗錢犯行，已如前述，爰
    依洗錢防制法第16條第2項規定減輕其刑。　
　㈡爰以行為人之責任為基礎，審酌被告對於「夏沫未至」要求
    其代購比特幣，可能涉犯洗錢一節有所預見，仍為賺取每萬
    元可獲取406元之報酬，而依「夏沫未至」之指示代購並轉
    匯比特幣，除使實際實行詐騙之犯罪者真實身分難以查緝，
    亦無法追回告訴人被騙之款項，所為實不可取；惟念及被告
    於107年為「夏沫未至」代購比特幣以前，並無前科之素行
    ，有臺灣高等法院被告前案紀錄表可參，且犯後始終坦承犯
    行，於本院審理時復與告訴人達成調解，盡其能力賠償告訴
    人所受損失，有本院調解筆錄可佐（見本院卷第37頁），犯
    後態度良好，暨被告於審理時自陳大專畢業之智識程度，現
    為安養院負責人、已婚、與妻子共同育有3名未成年子女等
    生活狀況（見本院卷第55頁）之一切情狀，量處如主文所示
    之刑，並就罰金刑部分諭知易服勞役之折算標準。
四、沒收：
　　被告因本案犯行固已獲取報酬2,842元（計算式：70,000÷10
    ,000×406＝2,842），惟被告業於審理時與告訴人達成調解，
    並已賠付告訴人5萬元（參見調解筆錄，本院卷第37頁），
    賠償金額顯已逾上開犯罪所得，就此部分若再予沒收，實有
    過苛之虞，爰依刑法第38條之2第2項規定，不予宣告沒收，
    附此說明。
貳、不另為無罪諭知部分：
一、公訴意旨另以：被告本案犯行與詐欺集團某成員、林盈任等
    人共同犯之，同時涉犯刑法第339條之4第1項第2款之三人以
    上共同詐欺取財罪嫌等語。
二、按犯罪事實應依證據認定之，無證據不得認定犯罪事實；不
    能證明被告犯罪者，應諭知無罪之判決，刑事訴訟法第154
    條第2項、第301條第1項分別定有明文。又認定犯罪事實所
    憑之證據，雖不以直接證據為限，間接證據亦包括在內，然
    無論直接或間接證據，其為訴訟上之證明，須於通常一般之
    人均不致於有所懷疑，而得確信其為真實之程度者，始得據
    之為有罪之認定，倘其證明尚未達到此一程度，而有合理性
    懷疑之存在時，即無從為有罪之認定。
三、公訴人認被告另涉犯加重詐欺取財罪嫌，無非是前揭所列證
    據為其主要論據，訊據被告則堅詞否認有何加重詐欺取財之
    犯行，並辯稱：與我聯繫的只有「夏沫未至」，其他人我都
    沒有接觸過，也不認識被害人，當初「夏沫未至」是說有企
    業要投資比特幣，叫我幫他買等語（見本院卷第32頁）。
四、按共同正犯，本係互相利用，以達共同目的，並非每一階段
    行為，各共同正犯均須參與。而共同實施犯罪行為，在合同
    意思範圍以內，相互利用他人之行為，以達其犯罪之目的，
    原不必每一階段行為均經參與，祇須分擔犯罪行為之一部，
    即應對於全部所發生之結果共同負責（最高法院72年度台上
    字第1978、第5739號判決意旨參照），是共同正犯固然無需
    參與犯罪每一階段行為，而可僅參與部分犯行，並與其他共
    同正犯相互利用彼此之行為，以達其犯罪之目的。然而，行
    為人仍須與其他共同正犯、至少是與其中之一之共同正犯間
    有犯意聯絡。如主觀上並無犯意聯絡，仍無從成立共同正犯
    而為其他共犯之行為負責。
五、經查，被告客觀上固然有依「夏沫未至」之指示，以匯入其
    所有上開郵局帳戶之現金購買比特幣後再轉匯出去之行為，
    且該等現金之來源，均係詐欺集團成員遂行詐騙行為後所得
    之贓款。然洗錢行為所欲掩飾、隱匿之「犯罪」所得，其來
    源有多種可能，例如貪汙、賭博、金融犯罪等，非僅限於詐
    欺集團之詐欺所得。被告主觀上縱然認識其利用比特幣「洗
    錢」，亦即係以「某種犯罪」所得而為洗錢行為，但既然犯
    罪所得之來源有諸多可能，自不能僅因被告主觀上認識其利
    用比特幣為某種犯罪所得洗錢，即遽論其可認知其是為「詐
    欺集團」之「詐欺所得」洗錢。況卷內並無其他證據可資證
    明被告除與「夏沫未至」有所聯繫外，尚與同案被告林盈任
    或詐欺集團其他成員有過接觸；亦無證據可證被告與「夏沫
    未至」有任何談論實行詐騙、收取贓款或是集團內部分工等
    相關內容，無從認定被告有何參與詐欺集團成員分工之犯意
    聯絡，以及主觀上已知悉或可預見該集團成員有三人以上之
    事實。又相較於詐欺集團之車手、車手頭負責向被害人收取
    財物，或以金融卡提領詐騙款項，或收取該等款項並轉交，
    該等行為直接涉及被害人被騙而交付財物之詐欺取財核心內
    容，是以行為人可直接從其參與態樣而認識到是為詐欺集團
    工作。反之，本案被告之行為態樣，僅依「夏沫未至」指示
    購入比特幣後再匯出，距離被害人被騙而交付財物之詐欺取
    財核心內容較遠，顯難從其行為內容認識到是在為三人以上
    之詐欺集團工作，益徵被告前揭所辯，應為可採。
六、綜上所述，本案審酌被告洗錢之行為態樣，尚不足以認定被
    告有何參與加重詐欺取財犯行之犯意聯絡。此外，亦未查得
    其他證據可以證明被告知悉其所購買比特幣的錢是詐欺集團
    詐騙所得，是本案不能證明被告主觀上有何與詐欺集團共同
    犯詐欺取財之犯意聯絡，自不能認為被告所為已成立加重詐
    欺取財罪。此部分本應為無罪諭知，惟此部分事實若成立犯
    罪，與上開經宣告有罪之洗錢罪部分，有想像競合犯之一罪
    關係，是爰不另為無罪之諭知。　　　　　　
據上論斷，應依刑事訴訟法第299條第1項前段，洗錢防制法第14
條第1項、第16條第2項，刑法第11條前段、第42條第3項前段，
判決如主文。
本案經檢察官黃正綱提起公訴，檢察官劉憲英到庭執行職務。
中　　華　　民　　國　　111 　年　　7 　　月　　28　　日
            刑事第三庭審判長法  官  許乃文
                            法  官　劉芝毓
　　　　　　　　　　　　　　法  官  游欣怡
以上正本證明與原本無異。
如不服本判決應於收受本判決後20日內向本院提出上訴書狀，並
應敘述具體理由。若未敘述理由者，應於上訴期間屆滿後20日內
向本院補提理由書狀(均須按他造當事人之人數附繕本)。
                            書記官　翁靜儀
中　　華　　民　　國　　111 　年　　7 　　月　　28　　日
附錄論罪科刑法條全文：
洗錢防制法第14條
有第二條各款所列洗錢行為者，處7年以下有期徒刑，併科新臺
幣5百萬元以下罰金。
前項之未遂犯罰之。
前二項情形，不得科以超過其特定犯罪所定最重本刑之刑。